ACORDAO-COMPLETO-2436880

ACÓRDÃO 7587/2021 ATA 14/2021 - PRIMEIRA CÂMARA

VISTOS, relatados e discutidos estes autos de tomada de contas especial instaurada em razão da não comprovação da regular aplicação dos recursos repassados ao Município de Santa Teresinha/PB, no âmbito do Convênio 60.150/99 (Siafi/Siconv 372206) durante o exercício de 1999,
ACORDAM os Ministros do Tribunal de Contas da União, reunidos em sessão da Primeira Câmara, ante as razões expostas pelo Relator, em:
1.1.  julgar irregulares, nos termos dos arts. 1º, inciso I, 16, inciso III, alíneas "b" e "c", da Lei 8.443/1992 c/c os arts. 19 e 23, inciso III, da mesma lei, as contas do Sr. José Afonso Gayoso Filho, condenando-o ao pagamento das importâncias a seguir especificadas, atualizadas monetariamente e acrescidas dos juros de mora, calculadas a partir das datas discriminadas até a data da efetiva quitação do débito, fixando-lhe o prazo de quinze dias para que comprove, perante o Tribunal, o recolhimento das referidas quantias aos cofres do Fundo Nacional de Desenvolvimento da Educação, nos termos do art. 23, inciso III, alínea "a", da citada lei, c/c o art. 214, inciso III, alínea "a", do Regimento Interno do TCU:
	VALOR (R$) 
	DATA

	17.077,56
	6/8/1999

	17.077,56
	5/10/1999

	5.692,52
	27/12/1999

1.2.  autorizar, desde logo, a cobrança judicial das dívidas, caso não atendidas as notificações, na forma do disposto no art. 28, inciso II, da Lei 8.443/1992;
1.3.  autorizar também, desde logo, se requerido, com fundamento no art. 26 da Lei 8.443/1992, c/c o art. 217, §§ 1º e 2º, do Regimento Interno do TCU, o parcelamento das dívidas em até 36 parcelas mensais, incidindo sobre cada parcela, corrigida monetariamente, os correspondentes acréscimos legais, fixando-lhes o prazo de quinze dias, a contar do recebimento das notificações, para comprovarem, perante o Tribunal, o recolhimento da primeira parcela, e de trinta dias, a contar da parcela anterior, para comprovarem o recolhimento das demais parcelas, devendo incidir sobre cada valor mensal, atualizado monetariamente, os juros de mora devidos, no caso do débito, na forma prevista na legislação em vigor, alertando os responsáveis de que a falta de comprovação do recolhimento de qualquer parcela importará o vencimento antecipado do saldo devedor, nos termos do § 2º do art. 217 do Regimento Interno deste Tribunal;
1.4.  dar ciência desta deliberação à Procuradoria da República no Estado da Paraíba, nos termos do § 3º do art. 16 da Lei 8.443/1992, c/c o § 7º do art. 209 do Regimento Interno do TCU, para adoção das medidas cabíveis; e
1.5. dar ciência desta deliberação ao Fundo Nacional de Desenvolvimento da Educação e ao responsável.

Tomada de contas especial instaurada pelo Fundo Nacional de Desenvolvimento da Educação em razão da não comprovação da regular aplicação dos recursos repassados por meio do Convênio 60150/99, que teve por objeto a concessão de apoio financeiro para a implementação do programa de garantia de renda mínima.

Primeira Câmara

Prefeitura Municipal de Santa Teresinha - PB.

3. Interessados/Responsáveis:
3.1. Interessado: Fundo Nacional de Desenvolvimento da Educação (00.378.257/0001-81)
3.2. Responsável: José Afonso Gayoso Filho (XXX.243.674-XX).

13.1. Ministros presentes: Walton Alencar Rodrigues (Presidente), Benjamin Zymler (Relator), Vital do Rêgo e Jorge Oliveira.
13.2. Ministros-Substitutos presentes: Augusto Sherman Cavalcanti e Weder de Oliveira.

BENJAMIN ZYMLER

Adoto, como parte do relatório, a instrução elaborada no âmbito da SecexTCE (peça 62) , cuja proposta de encaminhamento contou com a anuência do seu corpo diretivo (peças 63 e 64) :
"1.	Trata-se de Tomada de Contas Especial instaurada pelo Fundo Nacional de Desenvolvimento da Educação - FNDE, em desfavor do Sr. José Afonso Gayoso Filho, ex-prefeito do Município de Santa Teresinha/PB (gestões 1997-2000 e 2001-2004) , ante a impugnação total das despesas do Convênio 60.150/99 - Siafi/Siconv 372206 (peça 8, p. 1-6) , que tinha por objeto 'a concessão de apoio financeiro, para implementação do Programa de Garantia de Renda Mínima (PGRM) , visando ao atendimento às famílias que preencheram os requisitos estabelecidos no art. 5º, da Lei nº . 9.533, de 10/12/1997', em decorrência de irregularidades na execução financeira.
HISTÓRICO	
2.		O Convênio 60150/99 foi firmado no valor de R$ 79.695,32, sendo R$ 39.847,64 à conta do concedente e R$ 39.847,68 referentes à contrapartida do convenente. Teve vigência de 25/6/1999 a 31/12/2002 (peça 8, p. 10) . Posteriormente, foi firmado aditivo no valor de R$ 165.877,54, sendo R$ 82.938,54 à conta do concedente e R$ 82.939,00 referentes à contrapartida do convenente (peça 8, p. 12) . Os recursos foram liberados por meio das seguintes Ordem Bancárias (peça 4) :
	OB
	Data
	Valor R$

	1999OB060116 
	6/8/1999 
	17.077,56 

	1999OB060463 
	5/10/1999
	17.077,56

	1999OB061339
	27/12/1999
	5.692,52 

	2000OB601825 
	31/8/2000
	20.734,65

	2000OB602091 
	31/08/2000
	20.734,65

	2000OB602938 
	30/11/2000 
	20.734,65

	2000OB602939 
	31/11/2000
	20.734,65

3.		Quanto ao exercício de 1999, a prestação de contas foi apresentada em 2/6/2000 (peça 10, p. 1-7) .
4.	Quanto ao exercício de 2000, a prestação de contas foi apresentada em 31/10/2000 e em 5/12/2001 (peças 13, 14, 15 e 16) .
5.	Após análise da referida documentação foi emitido o Parecer FNDE/DIROF/GECAP-SUAPC/DIPRE 5030/2002, datado de 26/6/2002, aprovando as contas referentes ao exercício de 1999 e 2000 (peça 28, p. 1-3) . Entretanto, tal aprovação ocorreu de maneira equivocada, tendo sido corrigida por intermédio do Despacho 150/2013-DIPRE/COAPC/CGCAP/DIFIN/FNDE (peça 28, p. 11) , de modo que restaram aprovadas apenas as contas referentes ao ano de 2000.
6.		O fundamento para a instauração da Tomada de Contas Especial, conforme apontado no Parecer 333/2014- DIPRE/COAPC/CGCAP/DIFIN/FNDE/MEC (peça 28, p. 16-22) , foi a ausência da seguinte documentação: 
	a) extratos bancários referentes ao período de recebimento dos recursos, no exercício de 1999, até o ultimo pagamento;
	b) Relatório Anual de Execução Físico-Financeira, exercício de 1999; e
	c) Parecer Conclusivo do Conselho de Acompanhamento e Avaliação do PGRM.
7.		Após análise das contas, o responsável foi cientificado sobre irregularidades constatadas na prestação de contas por meio dos Ofícios 982/2011 e 1724/2011-CGT/CGCAP/ DIFIN/FNDE/MEC (peça 17, p. 4-6) . Embora não conste nos autos o recebimento do primeiro ofício, foi juntado pela entidade concedente o AR atestando cabalmente o recebimento da notificação pelo responsável em 27/7/2011 (peça 26, p. 3) .
8.	Cumpre registrar que os Srs. Davi Cordeiro de Oliveira e José de Arimatéia Nunes Gamboim, Prefeitos de Santa Terezinha - PB, nos períodos, respectivamente, de 2009-2012 e 2013-2016, não se manifestaram em relação às notificações endereçadas a eles. Por outro lado, a atual Prefeita, Sra. Terezinha Lucia Alves de Oliveira (gestão 2017-2020) , interpôs Representação junto ao Ministério Público Federal contra o gestor faltoso. A referida documentação foi analisada pela Procuradoria Federal - PROFE, nos termos da Nota (AGU) n° 468/2017/COJAD/CGJUR/PROFE (peça 6) , opinando pela regularidade do instrumento, nos termos do Manual de Assistência Financeira do FNDE e demais Resoluções específicas dos Programas, para fins de suspensão da inadimplência da Entidade em relação à transferência em questão, motivo pelo qual foi efetuado o registro de Efeito Suspensivo "Vigente" no Sistema de Gestão de Prestação de Contas.
9.		Diante do não saneamento das irregularidades apontadas e da não devolução dos recursos, instaurou-se a Tomada de Contas Especial. No Relatório de Tomada de Contas Especial nº 597/2017 - DIREC/COTCE/CGAPC/DIFIN-FNDE/MEC (peça 30) concluiu-se que o prejuízo importaria no valor parcial dos recursos repassados, imputando-se a responsabilidade ao Sr. José Afonso Gayoso Filho, ex-prefeito municipal de Santa Teresinha - PB, gestões 1997-2000 e 2001-2004, em razão da não comprovação da execução de parte dos recursos do Convênio 60.150/99.
10.		O Relatório de Auditoria 1009/2018 da Controladoria Geral da União (peça 31) também chegou às mesmas conclusões. Após serem emitidos o Certificado de Auditoria, o Parecer do Dirigente e o Pronunciamento Ministerial (peças 32, 33 e 34) , o processo foi remetido a esse Tribunal.
ANÁLISE DOS PRESSUPOSTOS DE PROCEDIBILIDADE DA IN/TCU 71/2012
11.		Verificou-se que não houve o transcurso de mais de dez anos desde o fato gerador sem que tenha havido a notificação do responsável pela autoridade administrativa federal competente (art. 6º, inciso II, c/c art. 19 da IN/TCU 71/2012, modificada pela IN/TCU 76/2016) , uma vez que os recursos foram transferidos em 1999 (peça 4) e há comprovação de recebimento do Ofício 3746/2002-DIROF/GECAP/SUAPC/DIPRE (peça 17, p. 8-9) , por pessoa diversa no endereço do responsável, em 6/2/2003 (peça 27, p. 5-6) , conforme quadro a seguir:
	Ofício
	Data do ofício
	Data de Recebimento do Ofício
	Nome do Recebedor do Ofício
	Observação

	8937/2001-FNDE/DIROF/GECAP/DIREL (peça 17, p. 1) 
	20/11/2001
	28/11/2001 (vide AR de peça 27, p. 1-2) 
	Iara Nogueira de Sousa
	
	3746/2002/DIROF/GECAP/SUAPC/DIPRE (peça 17, p. 8-10) 
	31/12/2002
	6/2/2003 (vide AR de peça 27, p. 5-6) 
	Guadalupe Paz de O. Luís
	
	982/2011/CGT/CGCAP/DIFIN/FNDE/MEC (peça 17, P. 4-5) 
	25/5/2011
	-
	-
	AR não consta nos autos.

	1724/2011-CGT-CGCAP/DIFIN/FNDE/MEC (peça 17, p. 6) 
	18/6/2011
	27/7/2011 (vide AR de peça 26, p. 3-4) 
	Aderlan Soares de Lima
	
	1364/2014/DIPRE/COAPC/CGCAP/DIFIN/FNDE/MEC (peça 17, p.14-15) 
	18/11/2014
	20/11/2014 (vide AR de peça 27, p. 11-12) 
	Isabela N. de Sousa
	
12.	Verificou-se que o valor atualizado do débito apurado (sem juros) em 1º/7/2017 é de R$ 125.743,04 (peça 61) . Portanto, superior a R$ 100.000,00, na forma estabelecida conforme os arts. 6º, inciso I, e 19 da IN/TCU 71/2012, modificada pela IN/TCU 76/2016.
13.	A tomada de contas especial estava, assim, devidamente constituída e em condição de ser instruída.
14.	Na instrução inicial (peça 36) , analisando-se os documentos nos autos, concluiu-se pela necessidade de realização da citação do responsável, nestes termos:
'37.1.	Realizar citação, com fundamento nos arts. 10, § 1º, e 12, incisos I e II, da Lei 8.443/1992 c/c o art. 202, incisos I e II, do RI/TCU, do Sr. José Afonso Gayoso Filho (CPF XXX.243.674-XX) , para que, no prazo de quinze dias a contar do recebimento do ofício citatório, apresentar alegações de defesa quanto à ocorrência abaixo indicada, em razão das condutas também especificadas, ou recolher aos cofres do FNDE, a importância abaixo identificada, atualizada monetariamente a partir da data indicada até o seu recolhimento:
Ocorrência: Não comprovação da aplicação dos recursos do Convênio 60.150/99, referentes ao ano de 1999.
Débito: (peça 4) 
	VALOR (R$) 
	DATA 

	17.077,56 
	6/8/1999 

	17.077,56
	05/10/1999

	5.692,52 
	27/12/1999

                                Valor atualizado até 25/1/2019: R$ 132.730,45
Responsável: Sr. José Afonso Gayoso Filho (CPF XXX.243.674-XX) , ex-prefeito de Santa Teresinha/PB, gestão 1997/2004.
Conduta: Deixou de apresentar documentação comprobatória da aplicação dos recursos do Convênio 60.150/99, conforme Parecer 333/2014-DIPRE/COAPC/CCCAP/DIFIN/FNDE/MEC: 
	a) ausência de extratos bancários referente ao período de recebimento até o ultimo pagamento, referente ao exercício de 1999;
	b) ausência do Relatório Anual de Execução Físico-Financeira, exercício de 1999; e
	c) Ausência do Parecer conclusivo do Conselho de acompanhamento e avaliação do PGRM.
Dispositivos violados: Artigo 145 do Decreto 93.872/86 e art. 4º, § 4º, inciso IV da Lei 9.533/97.
Nexo de causalidade: A ausência de documentação comprobatória resultou na não comprovação da aplicação dos recursos do Convênio 60.150/99, referentes ao ano de 1999.
Evidências: Despacho 150/2013-DIPRE/COAPC/CGCAP/DIFIN/FNDE, Parecer 333/2014- DIPRE/COAPC/CGCAP/DIFIN/FNDE/MEC.
37.2. Encaminhar cópia da presente instrução ao responsável para subsidiar a elaboração das alegações de defesa.'
15.	Em cumprimento ao Despacho do Relator, Exmo. Sr. Ministro Benjamim Zymler (peça 39) , foi efetuada a citação do responsável, como segue abaixo:
 (...) 
16.	Transcorrido o prazo regimental, o Sr. José Afonso Gayoso Filho permaneceu silente, devendo ser considerado revel, nos termos do art. 12, § 3º, da Lei 8.443/1992.
EXAME TÉCNICO
Da validade das notificações
17.	Preliminarmente, cumpre tecer breves considerações sobre a forma como são realizadas as comunicações processuais no TCU. A esse respeito, destacam-se o art. 179, do Regimento Interno do TCU (Resolução 155, de 4/12/2002) e o art. 4º, inciso III, § 1º, da Resolução TCU 170, de 30 de junho de 2004, in verbis:
	Art. 179. A citação, a audiência ou a notificação, bem como a comunicação de diligência, far se-ão:
I - mediante ciência da parte, efetivada por servidor designado, por meio eletrônico, fac-símile, telegrama ou qualquer outra forma, desde que fique confirmada inequivocamente a entrega da comunicação ao destinatário;
II - mediante carta registrada, com aviso de recebimento que comprove a entrega no endereço do destinatário;
III - por edital publicado no Diário Oficial da União, quando o seu destinatário não for localizado
 (...) 
Art. 3º As comunicações serão dirigidas ao responsável, ou ao interessado, ou ao dirigente de órgão ou entidade, ou ao representante legal ou ao procurador constituído nos autos, com poderes expressos no mandato para esse fim, por meio de:
I - correio eletrônico, fac-símile ou telegrama;
II - servidor designado;
III - carta registrada, com aviso de recebimento;
IV - edital publicado no Diário Oficial da União, quando o seu destinatário não for localizado, nas hipóteses em que seja necessário o exercício de defesa".
Art. 4º. Consideram-se entregues as comunicações:
I - efetivadas conforme disposto nos incisos I e II do artigo anterior, mediante confirmação da ciência do destinatário;
II - realizadas na forma prevista no inciso III do artigo anterior, com o retorno do aviso de recebimento, entregue comprovadamente no endereço do destinatário;
III - na data de publicação do edital no Diário Oficial da União, quando realizadas na forma prevista no inciso IV do artigo anterior.
§ 1º O endereço do destinatário deverá ser previamente confirmado mediante consulta aos sistemas disponíveis ao Tribunal ou a outros meios de informação, a qual deverá ser juntada ao respectivo processo.
 (...) 
18.		Portanto, temos que a validade da citação via postal não depende de que o aviso de recebimento seja assinado pelo próprio destinatário da comunicação, o que dispensa, no caso em tela, a entrega do AR em "mãos próprias". A exigência da norma é no sentido de o Tribunal verificar se a correspondência foi entregue no endereço correto, residindo aqui a necessidade de certeza inequívoca. 
19.	Não é outra a orientação da jurisprudência do TCU, conforme se verifica dos julgados a seguir transcritos:
São válidas as comunicações processuais entregues, mediante carta registrada, no endereço correto do responsável, não havendo necessidade de que o recebimento seja feito por ele próprio (Acórdão 3648/2013-TCU-Segunda Câmara, Relator Ministro JOSÉ JORGE) ;
É prescindível a entrega pessoal das comunicações pelo TCU, razão pela qual não há necessidade de que o aviso de recebimento seja assinado pelo próprio destinatário. Entregando se a correspondência no endereço correto do destinatário, presume-se o recebimento da citação. (Acórdão 1019/2008-TCU-Plenário, Relator Ministro BENJAMIN ZYMLER) ;
As comunicações do TCU, inclusive as citações, deverão ser realizadas mediante Aviso de Recebimento - AR, via Empresa Brasileira de Correios e Telégrafos, bastando para sua validade que se demonstre que a correspondência foi entregue no endereço correto. (Acórdão 1526/2007-TCU-Plenário, Relator Ministro AROLDO CEDRAZ) .
20.		A validade do critério de comunicação processual do TCU foi referendada pelo Supremo Tribunal Federal, nos termos do julgamento do MS-AGR 25.816/DF, por meio do qual se afirmou a desnecessidade da ciência pessoal do interessado, entendendo-se suficiente a comprovação da entrega do "AR" no endereço do destinatário:
		EMENTA: AGRAVO REGIMENTAL. MANDADO DE SEGURANÇA. DESNECESSIDADE DE INTIMAÇÃO PESSOAL DAS DECISÕES DO TRIBUNAL DE CONTAS DA UNIÃO. ART. 179 DO REGIMENTO INTERNO DO TCU. INTIMAÇÃO DO ATO IMPUGNADO POR CARTA REGISTRADA, INICIADO O PRAZO DO ART. 18 DA LEI nº 1.533/51 DA DATA CONSTANTE DO AVISO DE RECEBIMENTO. DECADÊNCIA RECONHECIDA. AGRAVO IMPROVIDO.
O envio de carta registrada com aviso de recebimento está expressamente enumerado entre os meios de comunicação de que dispõe o Tribunal de Contas da União para proceder às suas intimações.
O inciso II do art. 179 do Regimento Interno do TCU é claro ao exigir apenas a comprovação da entrega no endereço do destinatário, bastando o aviso de recebimento simples.
21.		No caso vertente, um dos ofícios de citação do responsável foi encaminhado ao endereço constante da base CPF da Receita Federal (peça 58) , e sua entrega no endereço indicado ficou comprovada (peça 59) . 
22.	Apesar de regularmente citado, o responsável deixou transcorrer in albis o prazo regimental que lhe foi concedido para apresentar alegações de defesa e/ou efetuar o recolhimento do débito, motivo pelo qual se impõe o reconhecimento da revelia de que trata o art. 12, § 3º, da Lei 8.443/1992.
23.	Deve-se observar que, nos processos do TCU, a revelia não implica a presunção de que sejam verdadeiras todas as imputações levantadas contra os responsáveis, diferentemente do que ocorre no processo civil, em que o não comparecimento do réu aos autos leva à presunção da verdade dos fatos narrados pelo autor. Dessa forma, a avaliação da responsabilidade do agente não pode prescindir da prova existente no processo ou para ela carreada.
24.	Assim, independentemente da revelia, a avaliação da responsabilidade do agente nos processos desta Corte não prescinde dos elementos existentes nos autos ou para ele carreados, uma vez que são regidos pelo princípio da verdade material (Acórdão 163/2015-TCU-Segunda Câmara, Relator Ministro ANDRÉ DE CARVALHO; 2.685/2015 - TCU - 2ª Câmara, Relator Ministro RAIMUNDO CARREIRO; 2.801/2015 - TCU - 1ª Câmara, Relator Ministro WALTON ALENCAR RODRIGUES; 4.340/2015 - TCU - 1ª Câmara, Relator Ministro WEDER DE OLIVEIRA e 5.537/2015 - TCU - 1ª Câmara, Relator Ministro WEDER DE OLIVEIRA) . 
25.	Entretanto, cabe destacar que, nas fases anteriores desta TCE, o responsável também não se manifestou quanto às irregularidades que lhes foram imputadas, mantendo-se omisso, conforme registrado no Relatório de Tomada de Contas Especial nº 597/2017-DIREC/COTCE/CGCAP/DIFIN-FNDE/MEC (peça 30) .
26.	Adicionalmente, as irregularidades imputadas ao responsável estão claramente demonstradas nos autos, não sendo possível, nesta fase processual, o aproveitamento de qualquer análise de elementos em defesa do Sr. José Afonso Gayoso Filho. 
Da análise da pretensão punitiva
27.	Dessa forma, identificado danos ao erário, deve-se instaurar e julgar o processo de tomada de contas especial para responsabilizar seus agentes causadores, respeitando o direito ao contraditório e à ampla defesa, independentemente de quando ocorreram os atos impugnados.
28.	Já a pretensão punitiva, conforme Acórdão 1441/2016-TCU-Plenário, que uniformizou a jurisprudência acerca dessa questão, subordina-se ao prazo geral de prescrição indicado no art. 205 do Código Civil, que é de 10 anos, contado da data de ocorrência da irregularidade sancionada, nos termos do art. 189 do Código Civil, sendo este prazo interrompido pelo ato que ordenar a citação, a audiência ou a oitiva do responsável. Conforme o mesmo Acórdão, a ocorrência desta espécie de prescrição será aferida, independentemente de alegação da parte, em cada processo no qual haja intenção de aplicação das sanções previstas na Lei 8.443/1992.
29.	Considerando que o ato imputado foi a não comprovação regular da aplicação dos recursos transferidos ao Município por meio do Convênio 60.150/99, ante a ausência da documentação comprobatória referentes ao ano de 1999, o início da contagem do prazo prescricional deverá coincidir com a data de crédito do último recurso, que no presente caso se deu em 27/12/1999. Sendo assim, em razão de ter transcorrido mais de 10 anos entre esta data e a data do ato que ordenou a citação (25/2/2019 - peça 39) , constata-se que ocorreu a prescrição da pretensão punitiva.
30.	Em se tratando de processo em que a parte interessada não se manifestou acerca das irregularidades imputadas, não há elementos para que se possa efetivamente aferir e reconhecer a ocorrência de boa-fé na conduta do responsável, podendo este Tribunal, desde logo, proferir o julgamento de mérito pela irregularidade das contas, conforme nos termos dos §§ 2º e 6º do art. 202 do Regimento Interno do TCU (Acórdão 2064/2011-TCU-Primeira Câmara, Relator Ministro Ubiratan Aguiar; Acórdão 6182/2011-TCU-Primeira Câmara, Relator Ministro-Substituto Weder de Oliveira; Acórdão 4072/2010-TCU-Primeira Câmara, Relator Ministro Valmir Campelo; Acórdão 1189/2009-TCU-Primeira Câmara, Relator Ministro-Substituto Marcos Bemquerer; Acórdão 731/2008-TCU-Plenário, Relator Ministro Aroldo Cedraz) . 
31. 	Dessa forma, o responsável deve ser considerado revel, nos termos do art. 12, §3º, da Lei 8.443/1992, devendo suas contas serem julgadas irregulares, condenando-o ao recolhimento do débito apurado.
CONCLUSÃO
32.	A partir dos elementos constantes dos autos, foi possível verificar que o Sr. José Afonso Gayoso Filho, ex-prefeito do Município de Santa Teresinha/PB (gestões 1997-2000 e 2001-2004) , era a pessoa responsável pela gestão, execução e prestação de contas dos recursos federais recebidos por força do Convênio 60.150/99, que tinha por objeto 'a concessão de apoio financeiro, para implementação do Programa de Garantia de Renda Mínima (PGRM) '.
33.	Por outro lado, o Sr. José Afonso Gayoso Filho não tomou as medidas necessárias para a comprovação de parte do regular uso dos valores públicos, sendo, portanto, o responsável pelo prejuízo apurado nesta Tomada de Contas Especial. 
34.	Diante da revelia do responsável e inexistindo nos autos elementos que permitam concluir pela ocorrência de boa-fé ou de outros excludentes de culpabilidade em sua conduta, propõe-se que suas contas sejam julgadas irregulares, e que o Sr. José Afonso Gayoso Filho seja condenado ao recolhimento do débito apurado.
PROPOSTA DE ENCAMINHAMENTO:
35.		Diante do exposto, submetem-se os presentes autos à consideração superior, propondo-se: 
a)		considerar revel, para todos os efeitos, o Sr. José Afonso Gayoso Filho (CPF XXX.243.674-XX) , Prefeito Municipal de Santa Teresinha/PB nas gestões 1997-2000 e 2001-2004, dando-se prosseguimento ao processo, com fundamento no art. 12, § 3º da Lei nº 8.443/1992;
b)		julgar irregulares, nos termos arts. 1º, inciso I, 16, inciso III, alíneas "b" e "c", da Lei 8.443/1992 c/c os arts. 19 e 23, inciso III, da mesma Lei, e com os arts. 1º, inciso I, 209, II e III, 210 e 214, inciso III, do Regimento Interno, as contas do Sr. José Afonso Gayoso Filho (CPF XXX.243.674-XX) , condenando-o ao pagamento das quantias a seguir especificadas, atualizadas monetariamente e acrescidas dos juros de mora, calculados a partir das datas discriminadas até a efetiva quitação do débito, fixando-lhe o prazo de 15 (quinze) dias para que comprove, perante o Tribunal, o recolhimento da referida quantia aos cofres do Fundo Nacional de Desenvolvimento da Educação - FNDE, nos termos do art. 23, inciso III, alínea "a", da citada Lei c/c o art. 214, inciso III, alínea "a", do Regimento Interno, ante a não comprovação regular da aplicação dos recursos transferidos pelo FNDE ao Município de Santa Teresinha/PB, por força do Convênio 60.150/99 - Siafi/Siconv 372206:
	VALOR (R$) 
	DATA 

	17.077,56 
	6/8/1999 

	17.077,56
	05/10/1999

	5.692,52 
	27/12/1999

c)		 autorizar, desde logo, a cobrança judicial da dívida, nos termos do art. 28, inciso II, da multicitada Lei 8.443/1992, caso não atendida a notificação;
d)		autorizar também  desde logo, se requerido, com fundamento no art. 26 da Lei 8.443/1992, c/c o art. 217, do Regimento Interno do TCU, o parcelamento da dívida em até 36 (trinta e seis) parcelas, incidindo sobre cada parcela, corrigida monetariamente, os correspondentes legais, fixando-lhe o prazo de quinze dias, a contar do recebimento da notificação, para comprovar perante o Tribunal o recolhimento da primeira parcela, e de trinta dias, a contar da parcela anterior, para comprovar os recolhimentos das demais parcelas, devendo incidir sobre cada valor mensal, atualizado monetariamente, os juros de mora devidos, no caso do débito, na forma prevista na legislação em vigor, alertando a responsável de que a falta de comprovação do recolhimento de qualquer parcela implicará o vencimento antecipado do saldo devedor, nos termos do art. 26, parágrafo único, da Lei 8.443/1992, c/c o art. 217, §2º, do Regimento Interno deste Tribunal;
e)		enviar cópia do Acórdão a ser prolatado, bem como do Relatório e do Voto que o fundamentarem ao Chefe da Procuradoria-Geral da República na Paraíba, nos termos do § 3º do art. 16 da Lei 8.443/1992 c/c o § 7º do art. 209 do Regimento Interno do TCU, para adoção das medidas cabíveis, informando-lhe que o inteiro teor da deliberação pode ser consultado no endereço www.tcu.gov.br/acordaos;
f)		encaminhar cópia do Acórdão que vier a ser proferido ao Fundo Nacional de Desenvolvimento da Educação - FNDE, e ao responsável, para ciência, informando que a presente deliberação, acompanhada do Relatório e do Voto que a fundamenta, está disponível para a consulta no endereço www.tcu.gov.br/acordaos, além de esclarecer que, caso requerido, o TCU poderá fornecer sem custos as correspondentes cópias, de forma impressa.
Em seu parecer (peça 65) , transcrito parcialmente a seguir, o representante do Ministério Público junto ao TCU manifestou sua concordância com a análise da unidade técnica concernente à caracterização da irregularidade, contudo considerou consumada a prescrição das pretensões punitiva e ressarcitória:
"III - CONCLUSÃO
159.	Considerando que as regras aplicáveis à prescrição da pretensão punitiva, nos termos do Acórdão 1441/2016-TCU-Plenário, são as mesmas que ora propomos para a análise da prescrição da pretensão de ressarcimento ao erário; considerando que, in casu, a irregularidade que ensejou a aplicação de sanção é a mesma que deu causa à condenação em débito, assim como são as mesmas as causas interruptivas e demais variáveis; entendo cabível a análise em conjunto da ocorrência da prescrição para ambas pretensões.
160.	Pelo que se extrai da cláusula terceira do termo do convênio, '...o término da execução em cada exercício [deve] ocorrer até 31 de dezembro' (peça 8, p. 10) . No caso dos recursos repassados no exercício de 1999, a execução findou-se em 31/12/1999. Conforme informações do Relatório do Tomador de Contas, 'de acordo com a Resolução CD/FNDE n° 27, de 15/12/2000, o prazo para apresentação da prestação de contas do exercício de 1999, objeto de análise desse Relatório, foi prorrogado para 30/12/2000' (peça 30, p. 4, notas) .  
161.	Portanto, adotando-se como parâmetro o exame perpetrado neste parecer acerca da matéria, verifica-se a incidência da prescrição das pretensões punitiva e de ressarcimento ao erário no âmbito deste processo, pois, tomando-se como referência o fim do período para a apresentação da prestação de contas em 2000, o prazo prescricional de dez anos estabelecido no artigo 205 do Código Civil completou-se antes que fosse interrompido pelo ato de autorização da citação do responsável, ocorrido em 25/2/2019 (peça 39) .
162.	Por fim, caso a Corte de Contas, numa análise perfunctória e não exauriente, entenda que as irregularidades guardam correspondência com quaisquer das condutas tipificadas na Lei 8.429/1992, deve promover o encaminhamento do acórdão que vier a ser proferido ao Ministério Público Federal, para que adote as medidas que entender cabíveis.
IV - PROPOSTA DE ENCAMINHAMENTO DO PARQUET ESPECIAL DE CONTAS
163.	Considerando-se tão somente a caracterização da irregularidade relacionada à falta de comprovação da boa e regular aplicação dos recursos repassados ao Município de Santa Teresinha/PB por meio do Convênio nº 60150/99 no exercício de 1999, seria apropriada a proposta de encaminhamento apresentada pela unidade instrutiva (peças 62, p. 7-8; 63 e 64) . Não obstante, conforme explanação contida ao longo deste parecer, entendo que restou consumada a prescrição das pretensões punitiva e de ressarcimento aos cofres públicos, algo que deve ensejar o arquivamento dos autos. 
164.	Diante do exposto, este membro do Ministério Público de Contas junto ao TCU manifesta-se pelo arquivamento do presente processo, sem julgamento do mérito, nos termos do art. 212 do Regimento Interno do TCU, sem prejuízo de que, caso o Tribunal entenda pertinente, envie cópia do acórdão a ser prolatado, bem como do relatório e do voto que o fundamentarem, à Procuradoria da República no Estado da Paraíba."
É o relatório.

não há

Procurador Sergio Ricardo Costa Caribé.

TOMADA DE CONTAS ESPECIAL. CONVÊNIO. RECURSOS FEDERAIS. FUNDO NACIONAL DE DESENVOLVIMENTO DA EDUCAÇÃO - FNDE. APOIO AO PROGRAMA DE GARANTIA DE RENDA MÍNIMA. IMPUGNAÇÃO DAS DESPESAS. IRREGULARIDADES NA EXECUÇÃO FINANCEIRA. CITAÇÃO. REVELIA. CONTAS IRREGULARES. DÉBITO.

TOMADA DE CONTAS ESPECIAL (TCE)

Secretaria de Controle Externo de Tomada de Contas Especial (SecexTCE).

Trata-se de tomada de contas especial instaurada pelo Fundo Nacional de Desenvolvimento da Educação (FNDE) contra o Sr. José Afonso Gayoso Filho, ex-prefeito do Município de Santa Teresinha/PB (gestões 1997-2000 e 2001-2004) , em razão da impugnação parcial das despesas do Convênio 60.150/99, que teve por objeto a concessão de apoio financeiro para implementação do programa de garantia de renda mínima (PGRM) , destinado ao atendimento às famílias que preencheram os requisitos estabelecidos no art. 5º da Lei 9.533/1997.
O convênio foi firmado no valor de R$ 79.695,32, sendo R$ 39.847,64 custeados com recursos do concedente e R$ 39.847,68 do convenente. Posteriormente, foi firmado aditivo no valor de R$ 165.877,54, sendo R$ 82.938,54 a cargo do concedente e R$ 82.939,00 a título de contrapartida do município. 
O ajuste teve vigência de 25/6/1999 a 31/12/2002 e a prestação de contas referente ao exercício de 1999, impugnada pelo tomador, foi apresentada em 2/6/2000.
O fundamento para a instauração da tomada de contas especial, conforme apontado no Parecer 333/2014- DIPRE/COAPC/CGCAP/DIFIN/FNDE/MEC (peça 28, p. 16-22) , foi a ausência da seguinte documentação:
a. extratos bancários referentes a todo o período de recebimento dos recursos no exercício de 1999;
b. relatório anual de execução físico-financeira do exercício de 1999; e
c. parecer conclusivo do conselho de acompanhamento e avaliação do PGRM.
Em razão dessas irregularidades, o FNDE considerou que não houve a comprovação da boa e regular aplicação dos recursos, impossibilitando a evidenciação da efetiva execução da parte do convênio relativa ao exercício de 1999 e o estabelecimento da correlação entre os recursos recebidos e os serviços executados.
Já na fase externa desta tomada de contas especial, a SecexTCE analisou os pressupostos de procedibilidade e concluiu pela sua regularidade.
Isso porque não houve o transcurso de mais de dez anos desde o fato gerador sem a notificação do responsável pela autoridade administrativa federal competente, uma vez que os recursos foram transferidos em 1999 e há comprovação de recebimento do Ofício 3746/2002- DIROF/GECAP/SUAPC/DIPRE, no endereço do ex-prefeito, em 6/2/2003 (peças 17, p. 8-9, e 27, p. 5-6) , por meio do qual o tomador solicita a entrega da supracitada documentação ou a devolução dos recursos correspondentes. Consta dos autos, ainda, registro das seguintes notificações ao responsável:
	Ofício
	Data do ofício
	Data de Recebimento do Ofício
	Observação

	8937/2001-FNDE/DIROF/GECAP/DIREL (peça 17, p. 1) 
	20/11/2001
	28/11/2001 (vide AR de peça 27, p. 1-2) 
	
	982/2011/CGT/CGCAP/DIFIN/FNDE/MEC (peça 17, P. 4-5) 
	25/5/2011
	-
	AR não consta nos autos.

	1724/2011-CGT-CGCAP/DIFIN/FNDE/MEC (peça 17, p. 6) 
	18/6/2011
	27/7/2011 (vide AR de peça 26, p. 3-4) 
	
	1364/2014/DIPRE/COAPC/CGCAP/DIFIN/FNDE/MEC (peça 17, p.14-15) 
	18/11/2014
	20/11/2014 (vide AR de peça 27, p. 11-12) 
	
Além disso, o valor do débito (sem juros) , atualizado até 1º/1/2017, foi de R$ 124.271,78 (peça 67) , portanto superior ao montante mínimo exigido para instauração da tomada de contas especial, estipulado em R$ 100.000,00.
Desse modo, restaram atendidos os pressupostos constantes do art. 6º, incisos I e II, c/c art. 19 da IN/TCU 71/2012, modificada pela IN/TCU 76/2016.
Dando-se prosseguimento ao feito, o ex-prefeito foi citado pelas irregularidades que ensejaram o débito discriminado na tabela abaixo:
	VALOR (R$) 
	DATA

	17.077,56
	6/8/1999

	17.077,56
	5/10/1999

	5.692,52
	27/12/1999

No entanto, o responsável deixou transcorrer in albis o prazo regimental que lhe foi concedido para apresentar alegações de defesa e/ou efetuar o recolhimento do débito.
Em sua análise, a SecexTCE concluiu pela validade da citação pela via postal, uma vez que um dos ofícios foi encaminhado ao endereço do responsável constante da base CPF da Receita Federal (peça 58) e que a sua entrega no endereço indicado restou comprovada mediante aviso de recebimento (peça 59) .
Quanto ao mérito, a unidade técnica considerou não haver elementos nos autos capazes de elidir as irregularidades ensejadoras de débito, destacando que, nas etapas anteriores desta tomada de contas especial, o ex-prefeito também se manteve omisso, deixando de apresentar documentos hábeis a comprovar a boa e regular aplicação dos recursos repassados, conforme registrado no Relatório de Tomada de Contas Especial 597/2017-DIREC/COTCE/CGCAP/DIFIN-FNDE/MEC (peça 30) .
Assim sendo, formulou proposta para que este Tribunal considere o responsável revel, julgue irregulares suas contas e condene-o em débito, deixando de aplicar-lhe a multa prevista no art. 57 da Lei 8.443/1992, por entender que houve prescrição da pretensão punitiva, com base no entendimento jurisprudencial uniformizado mediante o Acórdão 1441/2016-TCU-Plenário, tendo em vista que houve o transcurso de mais de dez anos entre a data de crédito do último recurso impugnado (27/12/1999) e o ato que ordenou a citação (25/2/2019, peça 39) .
O representante do MPTCU manifestou sua concordância com a análise da unidade técnica concernente à caracterização da irregularidade. Contudo, considerou consumada a prescrição das pretensões punitiva e ressarcitória, por entender que ambos os prazos prescricionais deveriam se submeter ao regime do Código Civil ao qual se refere o Acórdão 1441/2016-TCU-Plenário. Por esse motivo, propôs o arquivamento do processo, sem julgamento do mérito, nos termos do art. 212 do Regimento Interno do TCU.
Feito esse breve resumo, passo a decidir.
II
Inicialmente, acolho os pareceres precedentes da unidade técnica, cujos fundamentos incorporo como razões de decidir.
Os pressupostos para desenvolvimento válido e regular do processo, previstos no art. 6º, incisos I e II, c/c art. 19 da IN/TCU 71/2012, modificada pela IN/TCU 76/2016, foram atendidos. 
Regularmente citado para apresentar alegações de defesa e/ou recolher aos cofres do FNDE o montante de recursos recebidos, o responsável não compareceu aos autos nem recolheu os débitos. Dessa forma, resta caracterizada a sua revelia, nos termos do art. 12, inciso IV, § 3º, da Lei 8.443/1992.
A jurisprudência desta Corte é firme no tocante à responsabilidade pessoal do gestor pela comprovação da boa e regular aplicação dos recursos federais recebidos mediante convênio ou instrumentos congêneres. Nesse contexto, todo aquele que utiliza ou gerencia recursos públicos, por dever constitucional e legal, submete-se ao encargo de demonstrar o correto emprego dos valores federais, nos termos dos arts. 37, caput, e 70, parágrafo único, da Constituição de 1988 e do art. 93 do Decreto-Lei 200/1967.
Portanto, não havendo nos autos elementos que possam comprovar a regularidade na aplicação dos recursos transferidos ou permitir a conclusão pela boa-fé, adiro ao encaminhamento alvitrado pela unidade técnica no sentido de julgar irregulares as presentes contas e condenar o responsável ao pagamento dos débitos apurados, atualizados monetariamente e acrescidos dos juros de mora devidos, na forma da legislação em vigor.
III
Em relação ao argumento do MPTCU acerca da ocorrência dos prazos prescricionais ou decadenciais, insta analisar a questão sob dois aspectos: pretensão punitiva e ações de ressarcimento.
Quanto à primeira, mediante o Acórdão 1441/2016-TCU-Plenário, proferido em incidente de uniformização de jurisprudência, restou assente que a prescrição punitiva do TCU subordina-se ao prazo geral de prescrição disposto no Código Civil: dez anos. Essa prescrição é contada a partir da data da ocorrência da irregularidade e é interrompida pelo ato que ordenar a citação, a audiência ou a oitiva da parte.
No caso em tela, as transferências bancárias relativas às despesas não comprovadas foram efetuadas em 1999 e a correspondente prestação de contas foi apresentada pelo convenente em 2000. 
O ato que ordenou a citação foi expedido somente em 25/2/2019 (peça 39) , de modo que ele não foi eficaz para interromper a contagem do prazo prescricional, pois já se havia ultrapassado dez anos da data da ocorrência das irregularidades.
Desse modo, acompanho os posicionamentos da unidade técnica e do MPTCU no sentido de que ocorreu a prescrição da pretensão punitiva.
No tocante ao ressarcimento, com as vênias de estilo, divirjo do entendimento apresentado pelo MPTCU de que teria ocorrido a prescrição dessa pretensão, pelos motivos a seguir expostos.
A jurisprudência desta Corte de Contas, fundamentada no art. 37, § 5º, da Constituição Federal e em jurisprudência do Supremo Tribunal Federal (v.g. Mandado de Segurança 26.210-9/DF) e consolidada na Súmula 282 do TCU, aduz que as ações de ressarcimento movidas pelo Estado contra os agentes causadores de danos ao Erário são imprescritíveis.
Não desconheço que, recentemente, o Supremo Tribunal Federal, no âmbito do RE 636886/AL, fixou o seguinte enunciado para o Tema 899: "É prescritível a pretensão de ressarcimento ao Erário fundada em decisão de Tribunal de Contas".
Não obstante essa respeitável decisão, ainda pairam diversas dúvidas sobre a matéria, pois, ainda que se interprete que a decisão do STF seja também aplicável à tramitação do processo de controle externo no âmbito do TCU, exsurgem outras diversas questões fundamentais para que esta Corte de Contas estabeleça novo tratamento acerca da prescrição do débito e da pretensão punitiva, em particular quais seriam o dies a quo (data de ocorrência do fato irregular ou data do seu conhecimento pelo TCU) , o prazo prescricional e as hipóteses de interrupção da prescrição.
Ademais, a matéria decidida no RE 636886 ainda não transitou em julgado, ante a oposição de embargos de declaração.
A propósito do assunto, é preciso lembrar que, como antes mencionado, o posicionamento até então vigente no STF era no sentido da imprescritibilidade das ações de ressarcimento ao Erário, na linha do MS 26.210-9/DF.
Dessa forma, a concessão de efeitos prospectivos ao RE 636886 é ainda matéria passível de discussão, nos termos do art. 927, § 3º, do Código de Processo Civil:
"§ 3º Na hipótese de alteração de jurisprudência dominante do Supremo Tribunal Federal e dos tribunais superiores ou daquela oriunda de julgamento de casos repetitivos, pode haver modulação dos efeitos da alteração no interesse social e no da segurança jurídica."
Por conseguinte, em nome da segurança jurídica e da estabilidade das decisões, creio que, até que a questão fique mais clara, o melhor a ser feito é manter o entendimento que há anos vem sendo adotado pelo TCU e pelo próprio STF, no sentido de considerar imprescritíveis as ações de ressarcimento ao Erário.
IV
Ante o exposto, manifesto-me por que o Tribunal aprove o acórdão que ora submeto à apreciação deste Colegiado.
TCU, Sala das Sessões, em 4 de maio de 2021.
BENJAMIN ZYMLER 
Relator